【裁判字號】    95,台上,656
【裁判日期】    950209
【裁判案由】    偽造有價證券等罪
【裁判全文】
最高法院刑事判決              九十五年度台上字第六五六號
    上  訴  人  乙○○
                        41.
                戊○○
                        40號.
    共      同
    選任辯護人  王炳輝律師
    上  訴  人  甲○○
                        1之1.
    選任辯護人  許芳瑞律師
    上  訴  人  己○○
                丙○○
    上 列一 人
    選任辯護人  王炳輝律師
                許芳瑞律師
                周啟同律師
    上  訴  人  丁○○
                        34號.
    選任辯護人  許芳瑞律師
上列上訴人等因偽造有價證券等罪案件，不服台灣高等法院台中
分院中華民國九十四年五月十一日第二審判決（九十二年度上重
訴字第六七號，起訴案號：台灣台中地方法院檢察署八十九年度
偵字第一五四○九號、九十年度偵字第二二三九○號），提起上
訴，本院判決如下：
    主  文
原判決關於乙○○違反商業會計法及戊○○、甲○○、己○○、
丙○○、丁○○部分撤銷，發回台灣高等法院台中分院。
    理  由
本件原判決撤銷第一審關於上訴人乙○○、戊○○、甲○○、己
○○、丙○○、丁○○部分諭知無罪之判決，依牽連犯從一重改
判論處丙○○、戊○○共同連續意圖供行使之用，而偽造有價證
券；又連續商業負責人，以明知為不實之事項，而填製會計憑證
。依牽連犯從一重改判論處甲○○共同連續意圖供行使之用，而
偽造有價證券。依牽連犯從一重改判論己○○、乙○○連續商業
負責人，以明知為不實之事項，而填製會計憑證。依牽連犯從一
重改判論丁○○連續主辦會計人員，以明知為不實之事項，而填
製會計憑證罪刑，固非無見。
惟查：(一)、有罪之判決書，應於理由內記載認定犯罪事實所憑之
證據及其認定之理由，刑事訴訟法第三百十條第一款定有明文。
原判決事實認定，丙○○、甲○○、戊○○與葉金波（通緝中）
、何安心（嗣已死亡，業經原審判決不受理確定）等五人共同基
於為自己不法所有之概括犯意聯絡，以假出口真押匯之手法，向
金融行庫詐欺貨款，……「葉金波即持在不詳時、地偽造之三家
境外公司委託ＥＭＡ海運公司自新加坡裝載鋁錠原料至高雄港卸
貨之貨物提單等相關運貨資料」，辦理押匯，致使上海商銀陷於
錯誤，憑藉葉金波所提供之偽造貨運提單付款（見原判決第五頁
第十三行至第十五行、第六頁第十五行至第十八行）。亦即認定
，涉案之「提單」係由通緝中之葉金波所偽造，但丙○○、甲○
○、戊○○與在逃之葉金波及已死亡之何安心間，有犯意聯絡及
行為分擔，為偽造有價證券之共同正犯（見原判決第四十四頁第
一行至第二行）。惟在逃之葉金波於本件未曾到案，涉案之「提
單」是否確由葉金波偽造，原判決並未敘明所憑之證據及認定之
理由，已有未合。況丙○○、甲○○、戊○○等三人，始終堅決
否認共同偽造「提單」情事，並均辯稱不知情。原判決關於丙○
○、甲○○、戊○○等三人與葉金波、何安心之間，就偽造「提
單」，究竟為如何之謀議？並分擔何部分偽造之行為？並未具體
說明其所憑之證據及認定之理由，即泛言均有犯意聯絡及行為分
擔，亦有理由不備之違誤。(二)、商業會計法第七十一條第一款之
商業負責人、主辦及經辦會計人員或依法受託代他人處理會計事
務之人員，以明知為不實之事項，而填製會計憑證罪，屬於身分
犯，其犯罪行為人須為具有上開身分或特定關係之人，始克相當
。而該法所稱商業負責人「依公司法第八條、商業登記法第九條
及其他法律有關之規定」，同法第四條定有明文。原判決雖記載
，丙○○為「紐新公司」之實際負責人、（何安心為「暄大公司
」之實際負責人）、己○○為「新凡公司」之實際負責人，與「
國信昌公司」、「綺強公司」之實際負責人乙○○、戊○○，均
明知「國信昌公司」、「綺強公司」與「紐新公司」、「暄大公
司」、「新凡公司」間並無商業交易之事實，竟共同掩飾假出口
真押匯之事實，以填具不實事項於會計憑證、帳冊之方式，虛開
統一發票作為進貨憑證，成立商業會計法第七十一條第一款之罪
（見原判決第七頁第十四行至第八頁第十二行）。另丁○○為「
紐新公司」之財務協理，為紐新公司開具民國八十八年五月、六
月之統一發票，亦成立商業會計法第七十一條第一款之罪（見原
判決第四頁倒數第二行至第三行、第八頁倒數第二行至第三行）
。但公司法第八條所稱之公司負責人，在無限公司、兩合公司為
執行業務或代表公司之股東；在有限公司、股份有限公司為董事
。公司之經理人或清算人，股份有限公司之發起人、監察人、檢
查人、重整人或重整監督人，在執行職務範圍內，亦為公司負責
人。另商業登記法第九條所稱之商業負責人，在獨資組織者，為
出資人或其法定代理人；合夥組織者，為執行業務之合夥人。經
理人在執行職務範圍內亦為商業負責人。依前揭法條規定，並無
所謂之「實際負責人」職稱。則原判決所稱「實際負責人」一語
，究竟屬於前揭規定之何種身分，而合於商業會計法第七十一條
之規定？另公司之財務協理，是否即為主辦或經辦會計之人員？
原判決均未予調查釐清，並敘明所憑之依據，即逕認丙○○、戊
○○、己○○、乙○○係商業負責人，丁○○係主辦會計人員，
均犯商業會計法第七十一條第一款之罪，自嫌速斷。又商業負責
人以明知為不實之事項，而「填製會計憑證」或「記入帳冊」者
，均構成商業會計法第七十一條第一款之罪。原判決事實既認定
，丙○○、己○○、乙○○、戊○○等人，為共同掩飾假出口真
押匯之事實，以填具不實事項於「會計憑證」、「帳冊」之方式
，虛開統一發票，作為國信昌公司、綺強公司之進貨憑證（見原
判決第七頁第十四行至第八頁第二行）。如果無訛，則渠等之行
為除觸犯商業會計法第七十一條第一款之明知為不實之事項，而
填製會計憑證罪外；關於填具不實事項於「帳冊」部分，是否併
觸犯同條款之明知為不實之事項，而記入帳冊罪？原審未予斟酌
，亦有疏漏。(三)、已受請求之事項未予判決者，其判決當然違背
法令，刑事訴訟法第三百七十九條第十二款定有明文。本件依據
檢察官起訴書「犯罪事實二」記載，係認：國信昌公司、紐新公
司（諒係綺強公司之誤）之實際負責人乙○○、戊○○，均明知
國信昌公司、綺強公司與紐新、暄大、新凡三家公司並無商業交
易，竟共同意圖為營業稅納稅義務人國信昌公司、綺強公司逃漏
稅捐，以填具不實事項於會計憑證、帳冊之方式，連續自八十七
年一月起至八十八年十二月止，虛開統一發票作為國信昌、綺強
公司之進貨憑證，以此不正當方法逃漏營業稅新台幣（下同）二
億五千五百八十六萬一千八百四十一元（見起訴書第四頁第七行
至第十二行）。並認乙○○、戊○○之此部分行為，除犯商業會
計法第七十一條第一款之罪外，並牽連犯稅捐稽徵法第四十一條
之逃漏稅捐罪（見起訴書第十一頁第十四行至第十五行）。原審
經審理結果，雖對乙○○、戊○○論以商業會計法第七十一條第
一款之明知為不實之事項，而填製會計憑證罪；但關於被訴違反
稅捐稽徵法第四十一條之逃漏稅捐罪部分是否成立犯罪？則漏未
裁判，自有已受請求之事項未予判決之違法。(四)、原判決事實認
定，戊○○、乙○○另共同基於不法所有之概括犯意聯絡，明知
國信昌公司與紐新、新凡、暄大等公司之間並無實際交易行為，
竟為貪圖外銷退稅，要求丙○○、丁○○開具紐新公司之統一發
票；（何安心開具暄大公司之統一發票）；己○○開具新凡公司
之統一發票，作為進項憑證，以製造國信昌公司與紐新、新凡、
暄大等公司有交易事實之假象，再利用不知情之林貴美替國信昌
公司申報退稅一百九十萬二千二百三十三元及一百八十五萬零三
百八十六元，然因金額過高被稅捐稽徵機關察覺致無法得逞等情
（見原判決第八頁第十二行至第九頁第八行）。理由並說明，戊
○○、乙○○此部分行為，係犯刑法第三百三十九條第三項、第
一項之詐欺取財未遂罪；丙○○、丁○○、己○○此部分行為，
係犯刑法第三十條、第三百三十九條第三項、第一項之幫助詐欺
取財未遂罪（見原判決第四十四頁第八行至第四十五頁第一行）
。但戊○○、乙○○詐取退稅款未遂部分及丙○○、丁○○、己
○○幫助詐取退稅款未遂部分，並不在檢察官起訴書記載之範圍
，原判決並未說明依據何規定得一併加以裁判之理由，即逕予裁
判，亦有理由不備之違誤。(五)、關於乙○○被訴部分，依檢察官
起訴書記載，除認其涉有商業會計法第七十一條第一款之罪嫌外
（與違反稅捐稽徵法等罪相牽連）；並涉有刑法第二百十四條之
使公務員登載不實及（行為時）公司法第九條第三項之罪嫌。且
後者（使公務員登載不實等）與前者（逃漏稅捐等），犯意各別
，罪名不同，應分論併罰（見起訴書第十三頁第十行至第十六行
）。第一審經審理結果，認為不能證明乙○○犯罪，全部諭知無
罪。第一審檢察官不服該判決，提起第二審上訴。原審經審理結
果，認為乙○○被訴違反商業會計法部分成立犯罪，改判諭知有
罪；其餘被訴涉犯刑法第二百十四條之使公務員登載不實及（行
為時）公司法第九條第三項之罪嫌部分，則維持第一審諭知無罪
之判決，駁回檢察官此部分之上訴（見原判決第五十四頁至第五
十八頁，理由柒部分）。於此情形，自僅得將第一審判決關於乙
○○違反商業會計法部分撤銷；乃原判決主文第一項卻諭知「原
判決（指第一審判決）關於乙○○部分撤銷」，致與「其餘上訴
駁回」部分（原判決主文第九項）自相矛盾，亦有違誤。(六)、有
罪之判決書，其認定之事實及所載之理由必須互相適合，否則即
屬理由矛盾，其判決當然為違背法令。原判決事實認定，丙○○
為紐新公司之實際負責人、（何安心為暄大公司之實際負責人）
、己○○為新凡公司之實際負責人與國信昌公司、綺強公司之實
際負責人乙○○、戊○○，均明知國信昌公司、綺強公司與紐新
公司、暄大公司、新凡公司間並無商業交易之事實，竟共同掩飾
「假出口真押匯」之事實，而以填具不實事項於會計憑證、帳冊
之方式，虛開統一發票作為進貨憑證，（見原判決第七頁第十四
行至第八頁第二行）。如果無訛，則乙○○、戊○○共同填具不
實事項於會計憑證、帳冊之目的，似在於掩飾「假出口真押匯」
之事實。但其理由卻另謂，乙○○、戊○○所犯偽造有價證券及
違反商業會計法二罪，犯意個別，應予分論併罰（見原判決第四
十五頁第六行至第七行），似又認偽造有價證券「假出口真押匯
」與違反商業會計法，兩者毫無關聯。其事實之認定，與理由之
說明，不相適合，自屬理由矛盾。究竟實情如何，原審未予釐清
，即遽行判決，亦嫌速斷。(七)、起訴書應記載犯罪事實及證據並
所犯法條，刑事訴訟法第二百六十四條第二項第二款定有明文。
本件起訴書關於丁○○部分，雖於證據內提及丁○○涉嫌之證據
，及於所犯法條欄記載，丁○○「就明知無交易事實虛開發票藉
以幫助如起訴書附表三至附表八所示公司逃漏稅捐部分，係犯商
業會計法第七十一條第一款、稅捐稽徵法第四十三條第一項」等
罪（見起訴書第十二頁第七行至第九行）。但丁○○於本件犯罪
中，究竟如何「虛開發票藉以幫助如起訴書附表三至附表八所示
公司逃漏稅捐」，其「犯罪事實」欄則毫無記載。另關於丙○○
違反商業會計法部分，雖於證據內提及丙○○涉嫌之證據，及於
所犯法條欄記載，丙○○違反商業會計法。但丙○○於本件犯罪
中，究竟如何違反商業會計法，其「犯罪事實」欄亦毫無記載。
則檢察官對於丁○○部分及丙○○違反商業會計法部分，其起訴
及上訴之範圍如何？尚不明確，原審未予究明，即自行認定事實
，亦與彈劾主義之原則有違。(八)、檢察官雖起訴己○○、戊○○
、丁○○、乙○○（及陳冠英、段鵬舉、陳信榮、黃木枝、葉金
波）等人，「就明知無交易事實虛開發票藉以幫助如起訴書附表
三至附表八所示公司逃漏稅捐部分，均係犯……稅捐稽徵法第四
十三條第一項、……刑法第三十條第一項幫助之罪嫌」（見起訴
書第十二頁第七行至第十一行）。惟此部分並未對丙○○起訴，
乃原判決於說明不另為無罪諭知時，竟就丙○○說明不另為無罪
之諭知（見原判決第四十七頁第一行、第五十一頁末行），已有
未合。另檢察官已起訴己○○、戊○○、丁○○、乙○○等四人
幫助逃漏稅捐。但原判決僅說明，己○○、丁○○被訴幫助逃漏
稅捐部分，不另為無罪之諭知（見原判決第四十七頁第一行至第
二行、第五十一頁末行至第五十二頁第一行）；至於戊○○、乙
○○被訴幫助逃漏稅捐部分，則漏未裁判，亦有疏漏。以上或為
上訴意旨指摘所及，或為本院得依職權調查之事項，應認原判決
關於乙○○違反商業會計法及戊○○、甲○○、己○○、丙○○
、丁○○部分，有撤銷發回更審之原因。原判決說明不另為無罪
諭知部分（即原判決第四十五頁至第五十二頁，理由伍部分）；
及原判決認為與偽造有價證券有牽連犯裁判上一罪關係之詐取押
匯款部分，基於審判不可分原則，併予發回。
據上論結，應依刑事訴訟法第三百九十七條、第四百零一條，判
決如主文。
中    華    民    國  九十五  年    二    月    九    日
                      最高法院刑事第十一庭
                          審判長法官  謝  俊  雄
                                法官  陳  世  雄
                                法官  魏  新  和
                                法官  吳  信  銘
                                法官  洪  文  章
      本件正本證明與原本無異
                                      書  記  官
中    華    民    國  九十五  年    二    月   十三   日
                                                      Ｌ


司法院資訊處製作；財團法人民間司法改革基金會備份。
